臺灣高雄地方法院交通事件裁定　　　　　　　　　　九十三年度交聲字第三九九號
　　原處分機關　高雄市政府
　　異　議　人　甲○○
右列異議人因違反道路交通管理處罰條例事件，對於高雄市政府交通事件裁決處於中
華民國九十三年七月二十日所為之處分（原處分案號：市府交裁字第三二─ＺＥ00
00000號），聲明異議，本院裁定如左：
    主  文
原處分撤銷。
甲○○不罰。
    理  由
一、異議意旨略以：異議人甲○○固然為車牌號碼ＹＰ─九五五六號自用小客車之登
    記名義人，惟已於民國八十八年六月二日委託弘佳汽車公司代為出售與陳安祥，
    並於次日交付陳安祥使用，陳安祥業與取得上開車輛所有權並為實際使用人。異
    議人接獲高雄市政府高市府交裁字第三二─ＺＥ0000000號違反道路交通
    管理事件裁決書，以異議人名下上開車輛於九十年六月一日十二時二分許，在高
    速公路超速行駛裁處異議人罰緩新台幣（下同）六千元，即屬無據，為此聲明異
    議，請求撤銷原處分等語。
二、查系爭車輛業於本件交通違規事件發生前，由異議人委託弘佳汽車公司之李偉成
    代售，該公司於八十八年六月二日將該車出售予陳安祥並簽訂買賣契約，次日下
    午五時三十分許，異議人便將該車交付予陳安祥，惟因陳安祥嗣後未配合辦理過
    戶手續，所以現仍登記異議人為車主等情，業據證人李偉成於本院九十三年度交
    聲字第四○○號調查中證述屬實，並經本院依職權調閱該案件審閱屬實，復有前
    開契約書之影本一紙附卷可稽，前開車輛既已出售且交付予陳安祥，而陳某與異
    議人原不相識之事實，亦經證人李偉成在該案證述在卷，是本件違規行為發生之
    時，系爭車輛已非異議人持有。從而，異議人非前開違規行為之「駕駛人」，應
    堪認定。
三、本件舉發機關認異議人甲○○係車號ＹＰ－九五五六號自用小客車之登記名義人
    ，於前揭時、地有超速行駛之事實，故依交通管理處罰條例第三十三條第一項之
    規定對異議人為逕行舉發，原處分機關乃據舉發事實，依同條例第三十三條之規
    定裁罰異議人六千元罰鍰等情，此有舉發通知單及原處分機關裁決書在卷可稽。
    然異議人僅為登記之車主，系爭車輛實際已因買賣而脫離異議人持有狀態，得否
    仍認其為汽車之所有人已非無疑。再者，異議人若非違反行政法上義務之汽車駕
    駛人，得否將汽車『駕駛人』之違規行為，對汽車『所有人』逕行舉發處罰？
四、按汽車行駛於高速公路或設站管制之道路，而不遵管制之規定者，處汽車駕駛人
    新臺幣三千元以上六千元以下罰鍰，道路交通管理處罰條例第三十三條第一項定
    有明文。是以，處罰機關對違反上開行政義務規定之處罰對象，限於汽車駕駛人
    而非車輛之所有人，故舉發或處罰機關應查明違反行政法上義務之汽車駕駛人究
    何誰屬，始得依法舉發。至道路交通管理處罰條例於九十一年七月三日經總統以
    華總一義字第０九一００一三三七一０號令修正公布，並增訂第七條之二，嗣據
    行政院於九十一年八月十四日以行政院臺交字第０九一００四０六七六號令自九
    十一年九月一日施行。增訂之第七條之二第一項固明定汽車『駕駛人』之行為有
    該條項所列情形之一，當場不能或不宜攔截製單舉發者，得對汽車『所有人』逕
    行舉發處罰，惟本件違規事實發生之時間，為九十年六月一日，有舉發違反道路
    交通管理事件通知單影本一紙足參，該項事實既係在道路交通管理處罰條例第七
    條之二增訂公布施行之『前』，即不得以之將汽車『駕駛人』之違規行為，對汽
    車『所有人』逕行舉發處罰。
五、次按逕行舉發違反道路交通管理事件，經汽車所有人依通知單之應到案日期前到
    案，並告知違規駕駛人姓名、身分證統一編號及住址者，處罰機關應即另行通知
    違規駕駛人到案依法處理；逾應到案日期，處罰機關應依本條例第八十五條第三
    項規定處罰該汽車所有人，違反道路交通管理事件統一裁罰標準及處理細則第二
    十四條雖訂有明文，且違反道路交通管理事件統一裁罰標準及處理細則，係由道
    路交通管理處罰條例第九十二條授權訂定，具有法規命令之位階，然自法律授權
    之目的及範圍而論，該項授權應指有關同條例「統一裁罰標準」及「違反道路交
    通管理事件處理」之執行性細則規定，尚不得為逾越母法授權之內容、目的、範
    圍之規定，亦未可藉此增設人民之義務，或限制人民之權利規定（司法院大法官
    會議釋字第三一三號、第三九○號、第四○二號、第四四三號解釋參照）。此外
    ，對車輛所有人之轉嫁罰規定，亦限於法律有明文規定者始得為之，尚難以未符
    合法律授權目的、內容及範圍之法規命令，在顧及舉發效率之情形下，設定人民
    法律上所未規定之義務。又道路交通管理處罰條例關於車輛駕駛人之處罰，如應
    歸責於車輛所有人者，處罰車輛所有人，同條例第八十五條第三項固定有明文。
    惟依該條之文義解釋，其歸責因素應指違反該條例所欲規範之行政秩序強制或禁
    止義務之情形，可得歸責於車輛駕駛人者，始可將處罰主體由車輛駕駛人轉換為
    車輛所有人。是違反道路交通管理事件統一裁罰標準及處理細則第二十四條後段
    關於得以處罰汽車所有人之規定，顯然逾越母法之授權意旨，擴張母法第八十五
    條第三項之歸責因素規定，使未能告知違規駕駛人、逾應到案日期、到案拒絕或
    無法告知違規駕駛人詳細資料之車輛所有人，無論是否具違反行政法強制或禁止
    規定之實體上歸責原因，自程序上設定車輛所有人之說明義務，若有違反說明義
    務者，即擴張解釋轉嫁罰之規定，而免除舉發或處罰機關之稽查程序，一併將此
    不利益歸由車輛所有人負擔之規定，顯然與前揭解釋意旨有違。從而，本院本於
    憲法第二十三條所揭櫫之法律保留原則，及行政法上法律授權明確性之法理，自
    不受此法規命令之拘束（司法院大法官會議解釋釋字第三八號、第二一六號解釋
    參照），併此敘明。
六、綜上所述，本件異議人既非上開違反行政法義務者，且舉發及裁罰機關亦未能舉
    證證明異議人就上開違規事實具何歸責原因，從而，原處分機關對異議人裁罰即
    難認為合法，自應由本院將原處分撤銷，諭知受處分人為不罰，始為適法。爰依
    道路交通案件處理辦法第二十條前段，裁定如主文。
中      華      民      國      九十三      年      十一    月    八    日
                                臺灣高雄地方法院交通法庭
                                    法  官    黃惠玲
右正本證明與原本無異。
如不服本裁定，應於裁定送達後五日內，向本院提出抗告狀。
                                    書記官    林秀珍
中    華    民    國      九十三      年      十一      月     十一     日
